臺灣桃園地方法院民事判決　　　　　　100年度簡上字第112號
上　訴　人　綠的國際企業股份有限公司
法定代理人　林明清
訴訟代理人　孫世群律師
被　上訴人　天辰電氣有限公司
法定代理人　陳小玲
訴訟代理人　劉泰屘
上列當事人間請求清償債務事件，上訴人對於民國100 年6 月1
日本院中壢簡易庭100 年度壢簡字第51號第一審判決提起上訴，
於民國100 年11月29日言詞辯論終結，本院判決如下：
    主  文
原判決關於命上訴人給付被上訴人新臺幣壹拾玖萬伍仟肆佰元，
及自民國九十九年十一月二十五日起至清償日止，按週年利率百
分之五計算之利息部分，及該部分假執行之宣告，暨除確定部分
外訴訟費用之裁判均廢棄。
上開廢棄部分，被上訴人於第一審簡易之訴駁回。
第一審（除確定部分外）及第二審訴訟費用由被上訴人負擔。
    事實及理由
一、按訴狀送達後，原告不得將原訴變更或追加他訴，但請求之
    基礎事實同一、不甚礙被告之防禦及訴訟之終結者，不在此
    限，民事訴訟法第255 條第1 項第2 款、第7 款定有明文。
    又所謂請求之基礎事實同一者，係指變更或追加之訴與原訴
    之主要爭點有其共同性，各請求所主張之利益在社會生活上
    ，可認係屬同一或關聯之紛爭，而就原請求之訴訟及證據資
    料，於審理繼續進行時，在相當程度範圍內具有同一性或一
    體性，得期待於後請求之審理予以利用，且無害於他造當事
    人程序權之保障，俾先後兩請求在同一程序得加以解決，避
    免重複審理，進而為一次解決紛爭。查本件被上訴人聲請支
    付命令時，原以原審被告綠邑家飾有限公司（下稱：綠邑家
    飾）之法定代理人即訴外人吳家昇，及上訴人為債務人，嗣
    被上訴人於民國100 年1 月19日本院原審行調解程序中追加
    綠邑家飾為共同被告，另撤回對吳家昇部分之起訴。雖上訴
    人辯稱：被上訴人原主張之事實係被上訴人與吳家昇交易，
    因上訴人授權吳家昇使用上訴人公司服務標章，故上訴人應
    負債務不履行責任，嗣被上訴人又改稱其係與綠邑家飾交易
    ，因上訴人授權綠邑家飾使用上訴人公司服務標章，故上訴
    人應負債務不履行責任，兩者自非屬同一基礎事實云云。惟
    被上訴人主張當初吳家昇向其訂貨時，係出示上訴人中壢店
    店長之名片，故以吳家昇為被告，但之後才發現上訴人授權
    對象係綠邑家飾，吳家昇為綠邑家飾之負責人，故改以綠邑
    家飾為被告，核與被上訴人所主張買賣契約法律關係之基礎
    事實同一，訴訟資料亦得援用，可在此程序中一併解決，避
    免重複起訴審理，符合訴訟經濟原則，且不甚礙上訴人之防
    禦及訴訟之終結。準此，原審准予被上訴人追加綠邑家飾為
    為原審被告，於法無違，上訴人猶執前詞主張原審此項程序
    違法，為無理由。
二、被上訴人起訴主張：
  (一)吳家昇為綠邑家飾之負責人，前以上訴人中壢店店長名義向
    被上訴人購買空調設備並與被上訴人協商施工細節，被上訴
    人遂於99年4 月6 日至吳家昇客戶家中施工（施工地點：桃
    園縣平鎮市○○路306 號），總價為新臺幣（下同）195,40
    0 元，被上訴人已依約施工完成，綠邑家飾自應給付前開款
    項。詎經被上訴人屢次向吳家昇請求給付，吳家昇皆藉故拖
    延。又上訴人係授權綠邑家飾使用其公司之服務標章與人交
    易，係表示以代理權授與綠邑家飾之行為，上訴人對於綠邑
    家飾之債務不履行行為，自應負表見代理之責任。為此，爰
    依法提起本件訴訟，並聲明：(1)綠邑家飾應給付被上訴人19
    5,400 元，及自支付命令送達翌日起至清償日止，按週年利
    率5%計算之利息。(2)上訴人應給付被上訴人195,400 元，及
    自支付命令送達翌日起至清償日止，按週年利率5%計算之利
    息。(3)前2 項債務人中任一項債務人已為給付時，他項債務
    人於該給付範圍內同免責任。（原審審理後為被上訴人全部
    勝訴之判決，綠邑家飾未就其敗訴部分提起上訴，此部分先
    行確定）。
  (二)上訴補充：上訴人雖辯稱其與綠邑家飾間之加盟合約已消滅
    云云，惟由上訴人銷售據點網路資料得知，綠邑家飾原營業
    地址（即桃園縣中壢市○○路51號）截至100 年11月14日止
    ，仍為上訴人之銷售據點，是上訴人此項所辯顯屬無據。上
    訴人另辯稱被上訴人應證明已交付貨品云云，然被上訴人確
    實已依綠邑家飾指示，將其訂購之貨品送達至其指定客戶之
    處所，況上訴人此一論點於原審審理時並未提出任何陳述，
    於今上訴時才提出，屬新攻擊或防禦方法，於簡易第二審程
    序中不得提出。再依上訴人與綠邑家飾間簽署之加盟合約附
    加條款可知，上訴人同意綠邑家飾得承包裝潢工程，故綠邑
    家飾承包其客戶之裝潢工程，向被上訴人購買空調設備裝設
    於其客戶家中，顯非如上訴人所辯僅授權綠邑家飾使用「綠
    的傢俱」商標用於「家具之買賣」。基此，上訴人既授權綠
    邑家飾使用其公司之服務標章與人交易，客觀上已足引起第
    三人產生總店、加盟店係同一企業之信賴，進而與加盟店進
    行交易，上訴人自應負授權人責任等語。並為答辯聲明：上
    訴駁回。
三、上訴人則辯稱：
  (一)被上訴人既係依據買賣法律關係提起本件訴訟，被上訴人應
    先證明其確實有交貨，惟自其原審提出之3 紙出貨單以觀，
    其中2 紙簽收欄處皆空白，故被上訴人究竟有無確實送貨，
    應有疑義。上訴人否認被上訴人有交貨，如被上訴人不能證
    明其確有交貨，其提起本件訴訟自屬於法無據。
  (二)上訴人與綠邑家飾所簽訂之加盟合約，已於99年5 月31日因
    期間屆滿未另訂新約而消滅，又該加盟合約僅授權綠邑家飾
    加盟「綠的家具專賣店」，其授權範圍為授權綠邑家飾使用
    「綠的家具」商標用於「家具之買賣」，逾此範圍，即與上
    訴人無關，此參該加盟契約第5 條第5-1 項、第7 條第7-4
    、7-5 項、第12條約定內容即明，而本件被上訴人並非向綠
    邑家飾購買家具，而係出售空調設備予吳家昇，自與上訴人
    無關。
  (三)上訴人係與綠邑家飾簽訂加盟合約，並非與吳家昇簽訂。按
    表見代理之構成，以有表見之事實為限，若無表見之事實，
    當無從構成表見代理。而被上訴人於原審提出之出貨單，係
    由被上訴人自行製作，其上客戶名稱欄已載明「吳家昇」，
    足見實際向被上訴人購買空調設備行為者乃吳家昇，吳家昇
    已明確以自己名義為法律行為，又被上訴人提出吳家昇之名
    片，其上亦載明：「綠邑家飾有限公司及其統一編號」，已
    可使被上訴人明瞭與其交易之對象並非上訴人，且本件交易
    當時，吳家昇並非中壢加盟店店長，上紙名片店長字樣係由
    吳家昇手寫，上訴人並不知情，凡此均與民法第169 條所定
    由自己之行為表示以代理權授與他人之構成要件不相符合，
    被上訴人依表見代理之法律關係請求上訴人清償債務，於法
    無據等語。並為上訴聲明：(1)原判決不利於上訴人部分廢棄
    。(2)上開廢棄部分，被上訴人在第一審之訴駁回。
四、本件被上訴人主張上訴人應依民法第169 條之規定，對綠邑
    家飾債務不履行之行為，負表見代理之責任云云，為上訴人
    所否認，並以前開情詞置辯，則依舉證責任分配之原則，被
    上訴人自應就上訴人有民法第169 條所定表見代理之適用乙
    情，負舉證之責。經查：
  (一)按表見代理，乃代理人無代理權，而表面上足使第三人信其
    有代理權之代理，故基本上必須有代理行為為其前提要件，
    亦即代理人之行為必須以本人名義為之，否則無由成立；表
    見代理係指代理人雖無代理權而因有可信其有代理權之正當
    理由，遂由法律課以授權人責任之謂，故表見代理在本質上
    仍屬無權代理，自以行為人未經本人授與代理權而以本人名
    義所為之代理行為始有適用；縱有代理權，而與第三人為法
    律行為時，非以本人名義為之者，亦不成立代理，又雖與第
    三人為法律行為時，未明示其為代理人，而如相對人按其情
    形，應可推知係以本人名義為之者，固難謂不發生代理之效
    果，即所謂之「隱名代理」，惟如代理人當時係以自己之名
    義而為，即非以代理人之資格而為，已甚明顯者，仍不能認
    其為代理他人而為，再無權代理或表見代理，除欠缺代理權
    外，非具備代理其他之要件，不能成立，故無代理權，又非
    以他人代理人名義而與第三人為法律行為者，當不發生無權
    代理因本人承認而對本人發生效力，或使本人負表見代理授
    權人責任之問題（最高法院78年度台上字第864 號、71年度
    台上字第189 號、70年度台上字第2160號判決要旨參照）。
    準此，表見代理之成立，必先有代理人以本人名義為法律行
    為之「代理行為」存在，符合此條件者，始有適用表見代理
    之餘地，若第三人無法證明行為人係以代理人身分並以本人
    名義為法律行為，即不得請求本人負表見代理之授權責任。
  (二)本件被上訴人主張吳家昇為綠邑家飾之負責人，並以上訴人
    中壢店店長名義向被上訴人購買空調設備云云，並舉吳家昇
    出示之名片及被上訴人填具之出貨單為證（見支付命令卷第
    6 至8 頁）。但查：
    1.依前揭出貨單所示，其上所載客戶名稱係「B0000000吳家
      昇/ 綠的傢俱」等字樣，並無上訴人公司名稱之記載，足
      見吳家昇向被上訴人洽購空調設備時，顯非以上訴人名義
      與被上訴人訂立買賣契約甚明。至客戶名稱雖有「綠的傢
      俱」之記載，惟「綠的傢俱」僅係商標之表徵，非上訴人
      之公司名稱，自難僅憑該記載內容即遽認吳家昇係以上訴
      人之代理人自居，並以上訴人之名義向被上訴人購買空調
      設備。況依一般經驗法則、論理法則及交易習慣，交易之
      對象若為公司行號，客戶名稱均係記載公司或商號名稱，
      鮮有將自然人之姓名列為公司客戶之名稱者，而上開出貨
      單之客戶名稱既以吳家昇之姓名為首，「綠的傢俱」等字
      樣則記載在後，稽此更足認被上訴人之交易對象並非上訴
      人。甚且，被上訴人迄未出示書面契約供本院調查買賣空
      調設備之契約當事人，亦未提出吳家昇已陳明其為上訴人
      之代理人，並以上訴人之名義向被上訴人訂購空調設備之
      其他積極證據，本院實無從僅憑上開與被上訴人主張內容
      不符之出貨單即形成對被上訴人有利之心證。
    2.另觀諸被上訴人所提出之吳家昇名片所示，其上亦僅印有
      「綠的傢俱」之字樣，並無上訴人公司名稱之記載，則被
      上訴人與吳家昇洽談本件空調設備之交易時，是否即認定
      吳家昇為上訴人之代理人，而以上訴人為空調設備交易之
      對象，已至有可疑。此外，上開名片既另載明「綠邑家飾
      有限公司統一編號：00000000」等字樣，被上訴人就此自
      難諉為不知，則縱寬認吳家昇與被上訴人訂約時，並非以
      其個人名義為之，然因該名片上已明確記載綠邑家飾之公
      司名稱及統一編號，則該張名片所能證明者，充其量僅止
      於吳家昇為綠邑家飾之代理人，並以綠邑家飾之名義向被
      上訴人購買空調設備之事實，此由被上訴人於原審亦主張
      吳家昇為綠邑家飾之負責人一情，更可得明證。據上，前
      揭名片尚不足以證明被上訴人所稱吳家昇係以上訴人代理
      人身分，並以上訴人名義向被上訴人訂購商品之主張為真
      正。
    3.再者，被上訴人於原審既已將綠邑家飾列為被告，並主張
      綠邑家飾應給付空調設備之貨款，而該部分並已獲原審為
      被上訴人勝訴之判決，稽此堪認被上訴人實已自認其交易
      之對象為綠邑家飾甚明，否則被上訴人豈有請求綠邑家飾
      給付貨款之權利？況原審判決復已認定吳家昇係以被告綠
      邑家飾負責人之名義與被上訴人訂約（見原審判決書事實
      及理由欄貳、三、(一)、2.），而判命綠邑家飾應給付被上
      訴人貨款，酌此情，更足徵吳家昇係以綠邑家飾代理人之
      身分與被上訴人訂約，而非以上訴人代理人之身分與被上
      訴人訂約無訛。
五、綜上所述，吳家昇既非以上訴人之代理人身分與被上訴人訂
    約，吳家昇自無以上訴人名義為法律行為之「代理行為」存
    在，揆諸首揭判決要旨說明，被上訴人主張上訴人應依表見
    代理之規定負授權人之責任云云，非有理由。從而，被上訴
    人起訴請求上訴人給付空調設備之貨款及法定利息，自屬依
    法無據，不應准許。原審為上訴人敗訴之判決，尚有未洽。
    上訴意旨指摘原判決不當，求予廢棄改判，為有理由，爰由
    本院將該部分判決予以廢棄，改判如主文第2 項所示。
六、本件事證已臻明確，兩造其餘攻擊防禦方法及所為舉證，核
    與判決結果無影響，爰不逐一論述，附此說明。
據上論結，本件上訴為有理由，依民事訴訟法第436 條之1 第3
項、第450 條、第78條，判決如主文。
中    華    民    國    100   年    12    月    20    日
                民事第一庭  審判長法  官  郭琇玲
                                  法  官  華奕超
                                  法  官  魏于傑
上為正本係照原本作成。
不得上訴。
中    華    民    國   100    年    12    月    21    日
                                  書記官  黃瓊儀